最高法院刑事判決　　　　　　　九十六年度台上字第九七七號
上　訴　人
自訴人）　羅彩樺原名甲○○.
自　　　訴
代　理　人　沈明癸律師
被　　　告　乙○○
上列上訴人因自訴被告偽造文書案件，不服台灣高等法院中華民
國九十三年四月九日第二審判決（九十二年度上訴字第二八○二
號，自訴案號：台灣台北地方法院九十一年度自字第六○四號）
，提起上訴，本院判決如下：
    主  文
上訴駁回。
    理  由
按刑事訴訟法第三百七十七條規定：上訴於第三審法院，非以判
決違背法令為理由，不得為之。是提起第三審上訴，應以原判決
違背法令為理由，係屬法定要件。如果上訴理由狀並未依據卷內
訴訟資料，具體指摘原判決不適用何種法則或如何適用不當，或
所指摘原判決違法情事，顯與法律規定得為第三審上訴理由之違
法情形，不相適合時，均應認其上訴為違背法律上之程式，予以
駁回。本件原判決以上訴人羅彩樺（原名甲○○，民國九十四年
一月六日改名）自訴意旨略稱：(一)被告乙○○律師於八十一年十
一月九日在台灣台北地方法院八十一年度自字第八九九號刑事案
件中，未經自訴人合法委任為代理人，即以自訴人名義當庭提出
反訴楊希聯、楊希榮、楊希揚、楊聰吉、黃謙等五人傷害、侵入
住宅罪（其中楊希聯、楊希榮為該案自訴人）。被告所庭呈之反
訴狀未經自訴人簽名蓋章，顯係其所偽造（具狀人甲○○及撰狀
人乙○○律師均係打字，僅蓋乙○○律師印章）。(二)被告於八十
一年十一月四日擅自撰寫追加告訴狀，對楊希聯、楊希榮、楊希
揚、楊聰吉、黃謙等人提出告訴（自訴人原先對楊希聯提出告訴
，經台灣台北地方法院檢察署分案八十一年度偵字第二三六五九
號案件偵查，嗣提出上開追加告訴狀，乃就楊希榮、楊希揚、楊
聰吉、黃謙等四人另分案八十一年度偵字第二四八一三號案件偵
查）。被告之追加告訴狀未經自訴人簽名蓋章，亦為其所偽造（
具狀人甲○○及撰狀人乙○○律師均係打字，僅蓋乙○○律師印
章）。(三)被告於八十一年十一月二十四日向台灣台北地方法院檢
察署檢察官提出陳報狀（八十一年度偵字第二四八一三號），陳
報自訴人就該案件，已經對於楊希揚、楊聰吉、黃謙另行提起自
訴，聲請檢察官將該案移送台灣台北地方法院辦理。該陳報狀上
自訴人之印文，非自訴人蓋用，而係被告以移花接木之手法將自
訴人事先蓋於空白訴狀上之印文，挪用於該陳報狀上（具狀人甲
○○及撰狀人乙○○律師均係打字，僅蓋用上開甲○○印章）。
(四)被告於八十一年十一月二十四日擅自撰狀向台灣台北地方法院
自訴楊希揚、楊聰吉、黃謙傷害自訴人（八十一年度自字第一二
三四號），該自訴狀上自訴人之印文，係自訴人於八十一年度自
字第八九九號，自訴人委任被告為辯護人，蓋用於一空白狀紙上
，被告卻將該印文轉用於自訴狀上，並有偽造文書之行為（具狀
人甲○○及撰狀人乙○○律師均為打字，僅蓋有甲○○印章）。
(五)被告於八十一年十二月二十九日未獲自訴人之授權，即擅自以
自訴人名義向台灣台北地方法院撤回八十一年度自字第一二三四
號刑事自訴（具狀人甲○○及撰狀人乙○○律師均係打字，僅蓋
乙○○律師印章）。(六)被告於八十二年二月十八日向台灣台北地
方法院檢察署檢察官具狀撤回告訴（八十二年度偵字第一○四八
號），該狀紙上甲○○、乙○○之筆跡如初一轍，顯係同一人所
為，足證自訴人之簽名係被告所偽造（未蓋甲○○印章，僅蓋有
乙○○律師印章）。綜上，被告連續擅自以自訴人名義提出反訴
狀、追加告訴狀、自訴狀、撤回自訴狀，使自訴人遭楊希揚、楊
聰吉、黃謙三人提出誣告罪之自訴，纏訟十年多，始告平反，因
認被告涉有偽造文書及偽造署押等罪嫌。原判決以：（一）同一
案件經檢察官依刑事訴訟法第二百二十八條規定開始偵查者，不
得再行自訴；不得提起自訴而提起者，應諭知不受理之判決，同
法第三百二十三條第一項前段、第三百三十四條分別定有明文。
(1)自訴人以被告未受其委任，擅自於八十一年十一月四日向台灣
台北地方法院檢察署提出追加告訴狀，追加告訴楊希榮、楊希揚
、楊聰吉、黃謙共犯傷害自訴人（即前揭自訴意旨(二)之事實）及
於同月二十四日擅自撰狀向第一審法院自訴楊希揚、楊聰吉、黃
謙等人傷害自訴人（即前揭自訴意旨(四)），涉有偽造文書罪嫌，
業經台灣台北地方法院檢察署檢察官於八十七年一月二十六日認
犯罪嫌疑不足，以八十五年度偵字第五九○五號為不起訴處分終
結在案，有該案不起訴處分書在卷可稽（第一審卷第一一○、一
一二頁），自訴人復就同一事實於九十一年八月二十二日提起本
件自訴，自非合法；(2)自訴人以被告於八十一年十一月二十九日
未獲其授權，擅自以其名義撤回第一審法院八十一年度自字第一
二三四號刑事自訴案件（即自訴意旨(五)之事實），涉有偽造文書
罪嫌，亦經台灣台北地方法院檢察署檢察官於八十七年二月十日
認為犯罪嫌疑不足而為不起訴處分（八十七年度偵字第一九七一
九號），雖自訴人不服該處分而聲請再議，亦經台灣高等法院檢
察署檢察官於八十八年六月二十八日駁回再議（八十八年度議字
第二○一二號），復有上開不起訴處分書在卷可參（原審卷(一)第
二二六至二二七頁、第一審卷第一一五至一二二頁）。上訴人復
就同一事實，於九十一年八月二十二日提起本件自訴，亦非合法
。原審因而維持第一審諭知此部分不受理之判決，駁回上訴人在
第二審之上訴，已詳敘其應為不受理判決之心證理由，從形式上
觀察，並無判決違背法令之情形存在。（二）刑事訴訟法上所謂
認定犯罪事實之積極證據，係指適合於被告犯罪事實之認定之積
極證據而言，雖不以直接證據為限，間接證據亦包括在內，然而
無論直接或間接證據，其為訴訟上之證明，須於通常一般之人均
不致有所懷疑，而得確信其為真實之程度者，始得據為有罪之認
定，倘其證明尚未達到此一程度，而有合理之懷疑存在時，自不
能以推測或擬制之方法，以為有罪裁判之基礎。自訴意旨(一)部分
：自訴人於第一審八十一年度自字第八九九號刑事案件中，於八
十一年十一月九日下午二時四十分開庭時，當庭反訴楊希聯、楊
希榮、楊希揚、楊聰吉、黃謙等五人共同傷害自訴人，並委任被
告擔任反訴代理人，有委任狀在卷可稽，並經法官當庭詢問甲○
○：「自訴被告等傷害？」，甲○○答稱：「是，有診斷書」。
自訴人既自承：該委任狀確係其本人於當日開庭前在法庭外所簽
名等語（第一審卷第二○○、二六九頁），足見被告確係經自訴
人委任，始以其名義對於楊希聯等五人提起反訴。雖自訴人以該
反訴狀上具狀人甲○○及撰狀人乙○○律師均係打字，僅蓋乙○
○律師印章，而指其並未委任被告提起反訴云云。然該案於八十
一年十一月二十日庭訊時，法官詢問甲○○：「自訴人何時打妳
？有幾個人打妳？」。甲○○答稱：「如所提反訴狀所載」。且
該案於八十二年二月十二日審判期日，就自訴及反訴案件同時辯
論，自訴人亦到庭陳述係指訴楊希聯等人傷害及無故侵入住宅罪
嫌。嗣該案判決後，自訴人自行具狀就自訴及反訴案件均提起上
訴（原審八十二年度上易字第二四二四號），於該上訴案件中，
自訴人親自出庭，並於八十二年十二月三十一日庭訊時陳稱：「
（當初為何提八十一自一二三四號案？）他們三人與楊希榮、楊
希聯一起傷害我」、「（有無請乙○○律師處理這案？）我有要
他自訴」等語，尤證自訴人於八十一年度自字第八九九號案件中
有委任被告對楊希聯、楊希榮、楊希揚、楊聰吉及黃謙提出反訴
之意思灼明。自訴意旨(三)部分：自訴人既已對楊希揚、楊聰吉、
黃謙提起反訴（八十一年度自字第一二三四號）。則被告於八十
一年十一月二十四日提出陳報狀，向台灣台北地方法院檢察署檢
察官陳稱：「按八十一年度偵字第二四八一三號案件，告訴人已
提起自訴，狀請鈞長察核，並將案移送台北地方法院為禱」等語
，僅係向檢察官據實陳報案件之進行情形，並未虛構任何不實內
容，而該八十一年度自字第一二三四號自訴案件之提起，又係出
於自訴人本意，被告陳報上開內容亦無生損害於自訴人之權益可
言。自訴人雖指被告盜蓋其印章在此陳報狀上，然同一日甲○○
亦具狀提出八十一年度自字第一二三四號案件自訴。以內容觀之
，一在對楊希揚、楊聰吉、黃謙提起自訴；一在陳報對此三人已
提起自訴，請移送併辦，兩者相互呼應。而此二張狀紙均蓋用甲
○○印章，自訴人亦承認該印章為其本人之印章，仍於本件自訴
意旨(三)、(四)指被告以他案之印章挪用云云。然八十一年度自字第
一二三四號自訴案件，係出於自訴人之本意所提起，已如前述；
且八十一年度自字第一二三四號案件，係自訴人於八十一年十二
月十一日、十二月二十八日未到庭，而經原（第一）審法院以自
訴人經合法傳喚，無正當理由不到庭，以撤回自訴論結案。且上
開八十一年十二月十一日及十二月二十八日傳票，均送達甲○○
收受，蓋有甲○○印章，並有送達證書在卷可稽，自訴人對於該
自訴案件之提起及開庭益難諉為不知，並無積極證據證明被告盜
用其印章犯行。自訴意旨(六)部分：被告於八十二年二月十八日向
承辦八十二年度偵字第一○四八號案件之台灣台北地方法院檢察
署檢察官提出「陳報狀」（該案係由八十一年度自字第一二三四
號自訴案件視為撤回結案後，將八十一年度偵字第二四八一三號
案卷退回，重新分案八十二年度偵字第一○四八號），陳報「鈞
長所承辦之八十二偵字第一○四八號傷害案件，因告訴人曾提起
自訴，並請鈞長將案移送台北地方法院後亦撤回自訴，該案理應
結案」等語，並非提出「撤回告訴狀」。是自訴人指訴被告偽造
其撤回告訴狀，已屬無據。且上開陳報狀內容，亦係向檢察官據
實陳報案件之進行情形，並未虛構任何不實內容。雖陳報狀上甲
○○之簽名非其筆跡，惟陳報內容既合於事實，即無損害自訴人
可言。自訴人請求傳訊在該陳報狀上代簽姓名，當時任職被告律
師事務所之助理林淑蓉，即無必要。雖楊希揚、楊聰吉、黃謙嗣
後自訴甲○○誣告罪，經第一審及原審歷審判決甲○○誣告有罪
，直到九十一年六月十一日始改判無罪（原審八十九年度重上更
(五)字第三○七號），最後經最高法院於九十一年八月二十九日駁
回上訴而告確定（九十一年度台上字第四八五二號）。惟自訴人
確有指述楊希揚、楊聰吉、黃謙傷害等事實，且八十一年度自字
第一二三四號案件確係出於其本意而提起自訴，自訴人事後為免
誣告罪責而否認自訴，自無足採。被告於自訴狀、反訴狀、追加
告訴狀、陳報狀等文件，雖未逐件由自訴人親自簽名或蓋章，亦
未逐件提出委任狀，但自訴人確有對楊希聯、楊希榮、楊希揚、
楊聰吉、黃謙訴追之意思，其被訴誣告案件並非因被告未受自訴
人委任所造成，自難科被告以刑責。另台北律師公會根據甲○○
之請求就其委任被告之情形加以調查，經台北律師公會認定：乙
○○律師於八十一年度自字第八九九號案反訴時，將未提起自訴
之第三人誤列為反訴被告；於八十一年度偵字第二四八一三號之
告訴狀、八十一年度自字第一二三四號之撤回自訴狀，雖經委任
，惟並未依法提出委任狀，而僅以代理人之名義為用印之行為，
有違反律師倫理規範之情形，給予警告處分，（八十九年北律倫
調字第二二八九三七號）。雖經自訴人以被告未受委任，以書面
聲請將上開台北律師公會決議更正為「沒有」受委任，然被告並
非徒憑己意恣行提出告訴及自訴，已詳述如前述，不因自訴人請
求更正之行為即遽認自訴人未委任被告訴追之意思。綜上，自訴
人所提出之證據，既不足為被告有罪之積極證明，其指明之證明
方法，復無從說服法院以形成被告有罪之確信，或未指明其證據
方法與待證事實之關係，基於無罪推定之原則，原審維持第一審
諭知被告此部分無罪之判決，駁回上訴人在第二審之上訴。亦已
綜合全部卷證資料，逐一斟酌論斷，詳敘其無從形成被告有罪判
決之心證理由，從形式上觀察，仍無判決違背法令之情形存在。
查刑事訴訟法自訴章僅規定自訴之提起，應委任律師行之（第三
百十九條第二項），檢察官於審判期日所得為之訴訟行為，於自
訴程序，由自訴代理人為之（第三百二十九條第一項），及總則
編規定「自訴人應委任代理人到場」（第三十七條第一項）。但
就自訴代理人之代理權範圍如何？可否加以限制？該法並無規定
，故除捨棄上訴、撤回自訴、提起反訴等攸關訴訟關係發生、消
滅等重要事項，仍應由自訴人決定，非受特別委任，不得為之外
。有關自訴代理人於訴訟進行中實施攻擊、防禦，提出證據及陳
述法律意見等必要之訴訟行為，均得為之。本件原判決既認定自
訴人確有委任被告提出自訴、反訴，並於最初為訴訟行為時，已
提出委任狀。則被告以自訴人名義撰寫「反訴狀」、「陳報狀」
，乃自訴代理人所為必要之訴訟行為。雖上開書狀上具狀人甲○
○及撰狀人乙○○律師，或係打字，僅蓋乙○○律師印章，或由
律師事務所助理代書姓名，與民事訴訟法第一百十七條規定：當
事人或代理人應於書狀內簽名或蓋章者不盡相符。但被告並未違
反自訴人之意思或逾越自訴人授權之範圍，原判決以被告無偽造
私文書犯行，其適用法則並無違誤；又查行為非出於故意或過失
者，不罰。過失行為之處罰，以有特別規定者，為限。刑法第十
二條規定甚明。被告乙○○律師於第一審法院八十一年度自字第
八九九號案代理上訴人提出反訴時，將未提起自訴之第三人楊希
揚、楊聰吉、黃謙誤列為反訴被告，既非故意，縱有過失之行為
，但刑法第二百十條之偽造文書罪，並無處罰過失犯。故被告縱
於八十一年十一月二十日「陳明狀」內坦承：「一時疏忽，將未
提起自訴五人亦在自訴程序提出自訴」等語，仍難以偽造文書罪
相繩。原判決對於被告提出之「陳明狀」雖未說明其證據取捨之
理由，但於判決結果無生影響，仍不得據為上訴第三審之適法理
由；另刑事訴訟法係採真實發現主義，審理事實之刑事法院，應
自行調查證據，以為事實之判斷，並不當然受其他案件判決之拘
束。原審依憑調查證據所得心證，認定被告並無偽造文書犯行。
與原審法院八十九年度重上更(五)字第三○七號、本院九十一年度
台上字第四八五二號判決諭知自訴人誣告部分無罪，乃各本於獨
立審判之精神而為判決，自不受他案判決之拘束；而台北律師公
會僅認定被告將未提起自訴之第三人誤列為反訴被告或未依法提
出委任狀，而僅以代理人之名義為用印之行為，違反律師倫理規
範，給予警告處分，並未指明被告觸犯偽造文書罪，原判決不受
台北律師公會處分之約束，尤屬正確。末查本院為法律審，除關
於訴訟程序及得依職權調查之事項外，並不調查事實，上訴理由
指原審書記官漏記及誤記筆錄，應予更正、補正云云，然原審書
記官有無漏記及誤記筆錄，應否予以更正、補正，此乃事實認定
之問題，本院無從審酌，併此指明。上訴意旨置原判決上開明確
論斷於不顧，對原審取捨證據及證據證明力判斷之審判職權行使
，任憑己見，或就同一證據資料為相異之評價，或就不影響於判
決本旨事項再為事實上之爭辯，均與法律規定得為第三審上訴理
由之違法情形，不相適合，其上訴為違背法律上之程式，應予駁
回。
據上論結，應依刑事訴訟法第三百九十五條前段，判決如主文。
中　　華　　民　　國　九十六　年　  二 　 月 　十五 　日
                      最高法院刑事第二庭
                          審判長法官  紀　俊　乾
                                法官  黃　正　興
                                法官  陳　東　誥
                                法官  石　木　欽
                                法官  林　立　華
      本件正本證明與原本無異
                                      書  記  官
中　　華　　民　　國　九十六　年    二　  月  二十七　日
                                                    M
